【裁判字號】    95,上訴,14
【裁判日期】    951220
【裁判案由】    違反毒品危害防制條例
【裁判全文】
福建高等法院金門分院刑事判決          95年度上訴字第14號
上  訴  人
即  被  告  甲○○
指定辯護人  辛銀珍    律師
上列上訴人因毒品危害防制條例案件，不服福建金門地方法院95
年度訴字第14號，中華民國95年7 月19日第一審判決（起訴案號
：福建金門地方法院檢察署95年度偵字第95號），提起上訴，本
院判決如下：
    主  文
原判決撤銷。
甲○○共同運輸第一級毒品，累犯，處有期徒刑拾貳年。扣案第
一級毒品海洛因捌顆毛重貳佰玖拾陸點陸零公克（純質淨重壹佰
陸拾肆點壹肆公克）沒收銷燬之；毒品外包裝袋捌個（壹拾點陸
貳公克）、毒品重量紀錄清單壹紙及摩托羅拉牌行動電話話機壹
具沒收之。
    事  實
一、甲○○前因犯服用酒類不能安全駕駛罪，經臺灣士林地方法
    院於民國（下同）94年7月11日判處有期徒刑2月確定，甫於
    94年11月10日易科罰金執行完畢，猶不知悔改。
二、甲○○明知毒品海洛因係屬毒品危害防制條例第2條第2項第
    1 款所列之第一級毒品（以下簡稱毒品海洛因），並屬行政
    院依據懲治走私條例第2條第4項規定公告之管制進口物品（
    係「懲治走私條例公告管制物品項目及其數額」甲項第4 款
    規定之管制進出口物品），未經許可不得運輸，亦不得私運
    進口。詎甲○○因積欠大筆卡債，於前往大陸地區工作時結
    識真實姓名年籍不詳綽號「阿志」之成年男子，「阿志」知
    甲○○經濟困窘，乃許以若甲○○為其夾帶毒品海洛因入境
    臺灣地區成功，即願以每顆新臺幣（下同）一萬八千元作為
    報酬，要求甲○○充當俗稱「交通」之角色，甲○○因見有
    厚利可圖竟應允之。遂與綽號「阿志」之不詳姓名成年男子
    基於行使明知為不實而使公務員登載於職務上所掌之公文書
    、經由金門「小三通」方式私運及運輸屬管制進口物品毒品
    海洛因之共同犯意聯絡及行為分擔，先於94年7 月間，甲○
    ○將其護照及照片在彰化火車站前交予「阿志」指定不知情
    之不詳姓名年籍成年男子，欲辦理金門馬祖地區入出境許可
    證（俗稱金馬證），俟該男子即將甲○○之資料輾轉交付周
    慶陽（另由檢察官偵辦中），周慶陽明知甲○○並非大陸地
    區安徽省巢湖市「旭昇資訊有限公司」（以下簡稱旭昇公司
    ）所聘僱之員工，仍填載製作甲○○任職旭昇公司業務專員
    之不實聘僱證明書、保證書及經金門馬祖入出大陸地區申請
    書，連同經濟部投資審議委員會函等文件，向內政部警政署
    入出境管理局申請金馬地區小三通入出許可，而使不知情之
    承辦公務員將此不實之事項登載於其職務上所掌之公文書，
    於94年8月1日據以核發一年期多次有效之小三通入出許可證
    （依試辦金門馬祖與大陸地區通航實施辦法第10條之規定，
    得申請許可於護照加蓋章戳，持憑經查驗後入出大陸地區）
    ，甲○○以5,000 餘元輾轉自該「阿志」指定之不詳姓名年
    籍成年男子處取得該入出境許可證後，即持憑該證經查驗後
    自台灣地區入出大陸地區而連續行使之，足以生損害於旭昇
    公司及國家對於入出境管理之正確性。嗣甲○○於95年2 月
    17日持該小三通入出許可證查驗後自金門前往大陸地區福建
    省廈門市，同月28日在廣東省東莞市收受阿志交付之海洛因
    8顆（毛重296.60公克，純質淨重164.14公克）後，於同年3
    月2日凌晨1時許，在大陸地區福建省廈門市某不詳名稱旅館
    內將之塞入其肛門內，隨於同日上午8 時許自廈門搭乘輪船
    而於同日上午10時10分許返抵金門水頭碼頭復持該小三通入
    出許可證查驗入境，而共同將毒品海洛因運輸、私運進口臺
    灣地區得逞。惟警方早已監控甲○○多時，其通關時立即遭
    警方會同財政部高雄關稅局扣留，經其同意後復送往行政院
    衛生署金門醫院以Ｘ光機檢查發現其體內有可疑物品，經排
    出後扣得海洛因8顆（外包裝袋8個，重10.62 公克），及其
    所有隨身攜帶之毒品重量紀錄清單一紙、門號0000000000號
    及0000000000000號行動電話話機各一具。
三、案經法務部調查局台北市調查處報請福建金門地方法院檢察
    署檢察官偵查起訴。
    理  由
壹、認定犯罪事實所憑之證據及理由：
一、前揭上訴人即被告甲○○受「阿志」之利誘，以上述方式，
    共同自大陸東莞地區經由金門私運、運輸毒品海洛因入境臺
    灣地區為警查獲等事實，業據被告於警詢、檢察官訊問、原
    審及本院審理時坦承不諱（見偵查卷頁6 以下、頁25以下、
    原審卷頁128以下、頁147、本院卷頁40，頁83以下），並有
    高雄關稅局扣押貨物、運輸工具收據及搜索筆錄、法務部調
    查局扣押筆錄、被告入出境記錄查詢表、診斷證明書、查獲
    證物照片、手機二具（門號0000000000 號及0000000000000
    號，均含SIM卡）、毒品重量紀錄表1紙（合計296.1 公克）
    及白色粉末2包扣案可資佐證。而該2包白色粉末經送鑑定結
    果，均檢出含有第一級毒品海洛因成分，合計淨重296.60公
    克（空包裝總重10.62公克，純度55.34％，純質淨重164.14
    公克）之事實，亦有95年4 月26日法務部調查局調科壹字第
    360000020號鑑定通知書1件在卷可稽（見原審卷第16頁）。
    復查：毒品危害防制條例之運輸毒品罪，所稱之「運輸」係
    指轉運輸送而言，不以國外輸入國內或國內輸出國外者為限
    ，其在「國內運送」者，亦屬之，至於運輸之動機、目的是
    否意在為己或為他人，運輸之方法為海運、空運、陸運或兼
    而有之，均非所問。至零星夾帶或短途持送者，雖得斟酌實
    際情形依持有毒品罪論科，但仍以無運輸或販賣之意圖者為
    限（最高法院94年度臺上字第2845號判決意旨參照）。查被
    告本件係將扣案毒品海洛因自大陸東莞地區出發經由金門搭
    船小三通私運入境臺灣地區，所私運之毒品海洛因淨重合計
    296.60公克，縱依純質，淨重亦達164.14公克，依此情形觀
    之，被告顯係長途轉運輸送，且單就純質而言，其重量亦已
    逾150 公克，顯難謂係「零星夾帶」，是不論被告本次私運
    毒品海洛因入境臺灣之目的係為自己施用之用或為他人，均
    可認定被告有運輸之意圖，至為灼然。
二、又被告確有於上揭時地，與阿志二人共同明知其非台商旭昇
    公司所僱用之員工，竟仍基於行使明知為不實而使公務員登
    載於職務上所掌公文書之犯意聯絡，明知被告不具小三通之
    身分資格，竟委託不詳年籍之成年男子轉交其等資料予周慶
    陽代為向境管單位辦理小三通入出許可證，嗣並持憑查驗後
    出、入台灣地區等事實，亦據其於警詢、檢察官訊問（間偵
    查卷44頁以下、78頁以下）、原審及本院審理時坦承不諱（
    原審卷頁128 以下、本院卷頁83以下），核與另案被告周慶
    陽於檢察官訊問時所證情節相符（見95年他字第31號95年7
    月11日訊問筆錄、95年4 月17日警詢筆錄），並有內政部警
    政署入出境管理局95年3月27日境信雲字第09510079800號函
    及內附之被告申請金馬證之申請書、經濟部投資審議委員會
    函、被告任職旭昇公司之保證書、經濟部許可在大陸地區投
    資事業之員工聘僱證明書等文件；且查，被告多次供述：伊
    不知道對方如何幫伊辦金馬證；伊係看了金馬證後面一張貼
    紙才知道是用旭昇公司業務員身分去申請金馬證；伊從未在
    旭昇公司工作；伊不認識該公司人員（見偵查卷頁45、78）
    ；伊根本不認識葉順桓，伊係在辦完金馬證後，他們告訴伊
    ，伊才知道是以在葉順桓公司工作之名義辦的（原審卷頁78
    ）；核與周慶陽於另案檢察官訊問時證述：甲○○的員工聘
    僱證明書係伊開的；旭昇公司並未實際營業，只是用來申請
    小三通許可證的；伊不認識甲○○；旭昇公司是伊用葉順桓
    之名義設立的；葉順桓不知道甲○○申請小三通許可證的事
    等語綦詳（見95年他字第31號95年7 月11日訊問筆錄）。足
    見被告僅就其未取得小三通資格，卻得以透過阿志之人取得
    金馬證並持以出入境一事，具有構成要件故意，亦即僅就明
    知為不實之事項而使公務員登載於職務上所掌之公文書復加
    以行使犯行部分，與阿志具有犯意聯絡及行為分擔，至於如
    何辦理，是否乃從事業務之人所辦理，應非在其犯罪之認識
    內，應屬明確。
三、綜上，本案事證已臻明確，被告犯行洵堪認定，應依法論科
    。
貳、論罪科刑部分
一、按被告行為後，94年2月2日修正公布之刑法，已於95年7月1
    日生效施行（以下簡稱修正前、後刑法），其中第2條第1項
    「行為後法律有變更者，適用行為時之法律。但行為後之法
    律有利於行為人者，適用最有利於行為人之法律」之規定，
    係規範行為後法律變更所生新、舊法律比較適用之準據法，
    於刑法修正施行後，自應適用該修正後之第2條第1項之規定
    ，為「從舊、從輕」之比較；又比較新舊法時，應就罪刑有
    關之共犯、未遂犯、想像競合犯、牽連犯、連續犯、結合犯
    ，以及累犯加重、自首減輕暨其他法定加減原因（如身分加
    減）與加減例等一切情形，綜其全部罪刑之結果而為比較後
    ，再適用有利於行為人之法律處斷，而不得一部割裂分別適
    用不同之新、舊法（最高法院24年上字第4634號、29年上字
    第964號判例意旨及最高法院95年度第8次刑事庭會議決議參
    照）。
二、查刑法第214 條雖未經修正，惟其法定刑之罰金刑部分，95
    年7月1日施行之修正後刑法第33條第5 款規定，已將原罰金
    刑最低額度由銀元1元（相當於新臺幣3元），提高為新臺幣
    1 千元以上，且以百元計之，比較新、舊法結果，應以行為
    時法律即修正前刑法第33條第5 款規定有利於被告。另，被
    告行為後，刑法施行法增訂之第1條之1亦於95年7月1日施行
    ，刑法第214 條所定罰金刑部分，原係依罰金罰鍰提高標準
    條例第1 條前段規定提高10倍，並以銀元作為計算單位，因
    增訂之刑法施行法第1條之1之包裹式修正，亦隨同修正，惟
    經比較新舊法，並無修正前規定對被告不利之情形，依現行
    刑法第2條第1項前段規定，自仍適用修正前之規定。再者，
    刑法第55條「犯一罪而其方法或結果之行為犯他罪名者，從
    一重處斷」牽連犯之規定業已刪除，同法第64條第2 項「死
    刑減輕者，為無期徒刑，或為15年以下12年以上有期徒刑。
    」、第65條第2 項「無期徒刑減輕者，為7年以上有期徒刑」
    等規定，亦已修正為：死刑減輕者為無期徒刑，無期徒刑減
    輕者為20年以下15年以上有期徒刑。經比較新、舊法，應以
    修正前之規定較有利於行為人。又，被告行為後，刑法第28
    條、55條共同正犯及想像競合犯之規定雖同經修正，惟僅係
    法理之明確化，非屬刑罰法律變更，不生新舊法比較之問題
    。至刑法第56條連續犯之規定，復已刪除，此刪除雖非犯罪
    構成要件之變更，但顯已影響被告本案刑罰之法律效果，自
    屬法律有變更，依刑法第2條第1項規定比較新、舊法結果，
    仍應適用較有利於被告之行為時法律即修正前刑法論以連續
    犯。
三、按毒品海洛因係毒品危害防制條例第2條第2項第1 款規定之
    第一級毒品，且屬行政院依懲治走私條例第2條第4項公告之
    「管制物品及其數額」甲項第4 款所列之管制進出口物品。
    又懲治走私條例第2條第1項所謂私運管制物品進口，係指由
    國外或自大陸地區私運管制物品，進入臺灣地區而言；輸入
    之既遂與未遂，又以是否已進入國界為標準；而運輸毒品罪
    祇以所運輸之毒品已實施運送為已足，並非以運抵目的地為
    完成犯罪之要件，換言之，區別該罪既遂、未遂之依據，應
    以已否起運為準，既已起運，構成該罪之輸送行為即已完成
    ，不以達到目的地為既遂條件。查被告自大陸東莞地區起運
    ，經由廈門、金門，私運、運輸毒品海洛因抵達我國金門水
    頭碼頭，雖於通關時，為警查獲，但其人及毒品既已搭船入
    境我國領域內，其私運管制物品毒品海洛因進口及運輸毒品
    海洛因之行為皆已經完成。核被告所為，係犯毒品危害防制
    條例第4條第1項之運輸第一級毒品罪及懲治走私條例第12條
    、第2條第1項之（準）私運管制物品進口罪及刑法第216 條
    、第214 條之行使明知為不實之事項而使公務員登載於職務
    上所掌之公文書罪。被告持有第一級毒品及使公務員登載不
    實文書之低度行為為運輸毒品及行使使公務員登載不實文書
    之高度行為所吸收，均不另論罪。被告與自稱「阿志」之人
    就本案犯行，有犯意聯絡及行為分擔，均為共同正犯。被告
    所犯私運及運輸毒品罪，係以一行為同時觸犯之，為想像競
    合犯，應依刑法第55條之規定，從一重之運輸第一級毒品罪
    處斷。所犯行使使公務員登載不實文書罪與運輸毒品罪間，
    有方法結果之牽連關係，應依修正前刑法論以牽連犯，並從
    一重之運輸第一級毒品罪處斷。被告持金馬地區入出境許可
    證出境13日後復入境，時間緊接，手法相同，顯係基於概括
    犯意反覆而為，就此部分（行使使公務員登載不實文書罪）
    應依修正前刑法第56條連續犯之規定論以一罪，並依法加重
    其刑。被告利用不知情之不詳年籍成年男子（無證據證明其
    知悉被告及阿志欲使公務員登載不實文書）辦理金馬入出境
    許可證，為間接正犯。檢察官起訴書雖認被告所犯為刑法第
    216、214條行使業務登載不實文書罪，但其起訴事實業已敘
    及使公務員登載不實文書部分，且基本社會事實相同，自應
    變更起訴法條。被告曾有如事實欄所示之前科及執行完畢情
    形，有本院被告前案紀錄表一件在卷可考，5 年以內再犯有
    期徒刑以上之本罪，為累犯，惟運輸第一級毒品罪法定本刑
    為死刑、無期徒刑部分不得加重，併此指明。
四、又按刑事審判旨在實現刑罰權之分配的正義，故法院對有罪
    被告之科刑，應符合罪刑相當之原則，使輕重得宜，罰當其
    罪，以契合社會之法律感情，此所以刑法第57條明定科刑時
    應審酌一切情狀，尤應注意該條所列10款事項以為科刑輕重
    之標準，並於同法第59條賦予法院以裁量權，如認「犯罪之
    情狀可憫恕者，得酌量減輕其刑」，復對連續犯之加重其刑
    ，採相對主義，俾使法院就個案之量刑，能斟酌至當。而刑
    法第59條規定犯罪之情狀可憫恕者，得酌量減輕其刑，其所
    謂「犯罪之情狀」，與同法第57條規定科刑時應審酌之一切
    情狀，並非有截然不同之領域，於裁判上酌減其刑時，應就
    犯罪一切情狀（包括第57條所列舉之10款事項），予以全盤
    考量，審酌其犯罪有無可憫恕之事由（即有無特殊之原因與
    環境，在客觀上足以引起一般同情，以及宣告法定低度刑，
    是否猶嫌過重等等），以為判斷。查被告本案係因己負鉅額
    卡債，受自稱「阿志」之人利誘，充當俗稱「交通」之走私
    、運毒角色，就本案犯行而言，其係立於受人指使之附從地
    位，本案毒品海洛因尚未流入市面，即為警查獲，其犯罪後
    尚知坦承犯行，知所悔悟，並斟酌其本件運輸毒品海洛因入
    境之數量，雖難謂係少量零星夾帶，但其重量尚非甚為鉅大
    ，相較於運輸第一級毒品罪之最輕本刑為無期徒刑之刑度，
    實有情輕法重失衡之情形，可認有憫恕之事由，爰依刑法第
    59條之規定減輕其刑（修正刑法就此僅為刑之裁量及酌減審
    認標準之明文化，非屬法律變更），並就法定罰金刑部分，
    先加後減之。
五、原審據以論罪科刑，固非無見，惟被告與阿志委託他人代辦
    金馬地區入出境許可證，僅就使公務員登載不實文書復行使
    之部分，具有犯罪之認識，就是否確係從事業務之人所為登
    載不實文書之行為，並非其所知，且被告不識葉順桓，亦查
    無卷內事證可資認定被告與葉順桓具有犯意之聯絡，業如前
    述，原審認被告、阿志與葉順桓間具有犯意之聯絡，且係共
    犯刑法第216條、第215條之業務登載不實文書罪，尚有未合
    。又行動電話門號，係使用者向電信業者申請租用而僅取得
    其使用權，並非申請使用者所有，原審認屬被告所有供犯罪
    所用之物加以沒收，亦有未洽（詳後述）。至原審雖未及比
    較新舊法，但因本院經比較後仍應適用修正前法律，其結論
    並無不同，尚無違法或不當之問題，附此敘明。被告提起上
    訴雖認原審量刑過重，然查，關於刑之量定，係實體法上賦
    予法院得為自由裁量之事項，倘法院未有逾越法律所規定之
    範圍，或濫用其權限，即不得任意指摘為違法。被告本件上
    訴，認原審判決量刑過重，指摘原審判決不當，惟原審已適
    用刑法第59條之規定減輕被告之刑，於量刑時復已審酌被告
    之各種犯罪情狀，本院衡以被告犯罪情節，運輸毒品海洛因
    入境臺灣之數量，認原審量刑尚符合比例原則，並無何失當
    之情可言，被告上訴指摘原審量刑過重云云，係就原審法院
    合目的範圍之裁量權行使徒為爭執，核無理由，應予駁回。
    惟原判決既有前揭可議，自應由本院撤銷改判。爰審酌被告
    之素行，因受人利誘而犯罪，所走私、運輸毒品之數量，幸
    尚未流入市面，未致生具體危害，事後有悔悟之心，態度良
    好等一切情狀，量處如主文所示之刑。扣案之毒品海洛因（
    詳細重量如前所述），係屬查獲之毒品，應依毒品危害防制
    條例第18條第1 項前段規定，諭知沒收銷燬之，又摩托羅拉
    牌行動電話機具一具、毒品重量紀錄表一紙及共犯阿志所有
    用以包裝上開毒品海洛因之包裝袋8個（10.62公克），既經
    與毒品分開秤重，足見可以獨立分離，具有防止毒品外逸、
    裸露、潮濕之功能，並便於攜帶及運輸，均屬被告或共犯所
    有供被告犯本件之罪所用之物，爰均依毒品危害防制條例第
    19條第1 項規定，併予宣告沒收。至行動電話門號，係使用
    者向電信業者申請租用而僅取得其使用權，並非申請使用者
    所有（最高法院92年度台上字第6836號判決參照），故被告
    使用之0000000000000號門號所屬之SIM卡一張，以及被告另
    使用之行動電話（門號0000000000 號，含SIM卡），尚非供
    犯本罪所用之物，業據其陳明在卷，均毋庸為沒收之諭知，
    附此敘明。
據上論斷，應依刑事訴訟法第369條第1項前段、第364條、第299
條第1項前段、第300條，刑法第2條第1項、第11條、第28條、第
55 條，毒品危害防制條例第4條第1項、第18條第1項前段、第19
條第1 項，懲治走私條例第2條第1項、第11條、第12條，刑法第
216 條、第214條、修正前第47條、第59條、第33條第5款、第64
條第2 項、第65條第2項，罰金罰鍰提高標準條例第1條前段，判
決如主文。
本案經檢察官羅松芳到庭執行職務。
中    華    民    國    九十五  年    十二  月  二十  日
                      刑事庭審判長法  官  蔡  清  遊
                                  法  官  黃  玉  清
                                  法  官  朱  光  仁
上開正本證明與原本無異。
如不服本判決，應於收受送達後十日內向本院提出上訴書狀，其
未敘述上訴之理由者並得於提起上訴後十日內向本院補提理由書
狀（均須按他造當事人之人數附繕本）。
                                  書記官   李  麗  鳳
中    華    民    國    九十五  年    十二  月  廿一  日
附錄本案論罪法條：
毒品危害防制條例第4條第1項（運輸第一級毒品罪）
製造、運輸、販賣第一級毒品者，處死刑或無期徒刑；處無期徒
刑者，得併科新臺幣 1 千萬元以下罰金。
中華民國刑法第214條（使公務員登載不實罪）
明知為不實之事項，而使公務員登載於職務上所掌之公文書，足
以生損害於公眾或他人者，處3年以下有期徒刑、拘役或5百元以
下罰金。
中華民國刑法第216條（行使偽造變造或登載不實之文書罪）
行使第 210 條至第 215 條之文書者，依偽造、變造文書或登載
不實事項或使登載不實事項之規定處斷。
懲治走私條例第12條
自大陸地區私運物品進入臺灣地區，或自臺灣地區私運物品前往
大陸地區者，以私運物品進口﹑出口論，適用本條例規定處斷。
懲治走私條例第2條第1項【（準）私運管制物品進口罪】
私運管制物品進口﹑出口逾公告數額者，處七年以下有期徒刑，
得併科新台幣二十萬元以下罰金。


司法院資訊處製作；財團法人民間司法改革基金會備份。
